臺灣板橋地方法院民事判決　　　　　　　99年度訴字第2588號
原　　　告　三重汽車客運股份有限公司
法定代理人　李博仁
訴訟代理人　林明珠律師
複代理人　　洪明聰律師
被　　　告　鄭進國
???????????居新北市.
訴訟代理人　陳柏廷律師
被　　　告　丁薴淩原名萬瓊玟.
??????張惠江
上列當事人間請求損害賠償等事件，經本院於民國100 年3 月16
日言詞辯論終結，判決如下：
　　主?文
被告鄭進國應給付原告新臺幣貳佰伍拾柒萬陸仟肆佰肆拾貳元，
及自民國九十九年十月二十日起至清償日止，按年息百分之五計
算之利息。
原告其餘之訴駁回。
訴訟費用由被告鄭進國負擔十分之九；餘由原告負擔。
本判決第一項於原告以新臺幣捌拾陸萬元為被告鄭進國供擔保後
，得假執行；但被告鄭進國如以新臺幣貳佰伍拾柒萬陸仟肆佰肆
拾貳元為原告預供擔保，或將請求標的物提存，得免為假執行。
原告其餘假執行之聲請駁回。
　　事實及理由
一、原告起訴主張：
　(一)緣被告鄭進國原受僱於原告，擔任營業大客車駕駛員，並由
　　被告萬瓊玟、張惠江擔任保證人，就被告鄭進國在原告服務
　　期間，如有過失及不法行為，致原告蒙受損失時，保證人願
　　負連帶清償責任，並拋棄先訴抗辯權。
　(二)詎被告鄭進國於民國95年1 月10日駕駛原告所有大客車，行
　　經國道南下37.7公里處時，因未注意車前狀況及與前車保持
　　安全距離，自後追撞由訴外人陳進賜所駕駛之營業小客車，
　　致訴外人陳進賜受有頭部顱內出血、血胸、胸椎及腰椎壓迫
　　性骨折等中樞神經系統病變併腦癲癇，終身不能從事工作等
　　重傷害。經訴外人陳進賜起訴請求原告與被告鄭進國連帶賠
　　償其損害，前由鈞院判決原告應與被告鄭進國連帶給付新臺
　　幣（下同）3,221,965 元及法定遲延利息，其後兩造均上訴
　　於臺灣高等法院，經該院判決原告與被告鄭進國應再連帶給
　　付訴外人陳進賜4,633,772 元，及法定遲延利息，嗣最高法
　　院駁回原告之上訴，該案件即告確定，合計原告共應給付訴
　　外人陳進賜7,855,737 元（即3,221,965 元+4,633,772元＝
　　7,855,737 元），及法定遲延利息。
　(三)原告已依上開確定判決給付訴外人陳進賜9,386,642元（含
　　(1)法院判決7,855,737 元；(2)兩審訴訟費用91,045元；(3)利
　　息1,439,860 元）。又原告前另給付訴外人陳進賜醫療費用
　　85,366元，該大客車因本件事故支出修理費80,000元，故本
　　件賠償金額共計10,854,836元（即9,386,642 元+85,366 元
　　+80,000 元+ 強制險保險金1,302,828 元＝10,854,836元）
　　。又依上開肇事當時（95年）原告所訂肇事扣償辦法規定，
　　被告鄭進國應分擔上開賠償金額5 ％，另依原告規定駕駛員
　　駕車追撞肇事，其應分擔之賠償額須另加總額百分之20％（
　　即共25％），又須加計累差49,000元，故被告鄭進國共應負
　　擔2,762,706 元之賠償金（即10,854,836元×25％+49,000
　　元=2,762,709元，本件僅請求2,762,706 元）。
　(四)另被告鄭進國又於99年4 月26日駕駛原告所有之大客車，在
　　國道一號公路41公里處，又追撞同向直行車，以致肇事，經
　　警方初步研判，係被告鄭進國未保持行車安全距離為肇事原
　　因，對方無肇事因素，原告乃賠償對方164,300 元，雙方達
　　成和解，被告鄭進國所駕駛之大客車亦支出修理費3,500 元
　　，該次肇事案共支出167,800 元，依肇事當時（99年）原告
　　所訂肇事扣償辦法規定，被告鄭進國須負擔30％，因係追撞
　　，須另加總額之50％，故應負擔80％，又須加計累差28,000
　　元，故此次其應分擔金額為162,240 元（167,800 元×80％
　　+28,000 元＝162,240 元）。
　(五)依民法第188 條第1 項、第3 項規定，受僱人因執行職務，
　　不法侵害他人之權利者，由僱用人與行為人連帶負損害賠償
　　責任；僱用人賠償損害時，對於為侵權行為之受僱人，有求
　　償權。被告鄭進國係上開車禍事件實際侵權行為人，原告並
　　已實際賠償被害人完畢，依上開規定，本得向被告鄭進國求
　　償全部賠償額，然原告願依前揭肇事扣償辦法規定，請求被
　　告鄭進國給付部分賠償額（2,762,709 元+162,240元=2,924
　　,949元，然原告只請求給付2,924,946 元），已屬偏低。惟
　　被告鄭進國猶主張金額過高，不願給付云云，原告不得已，
　　只得起訴請求。又被告萬瓊玟、張惠江等2 人為被告鄭進國
　　之保證人，故原告依系爭保證契約，亦請求彼等2 人應與被
　　告鄭進國連帶給付。
　(六)對被告抗辯所為之陳述：
　(1)本件人事保證係屬適法，蓋原證1 之保證書訂立於84年4 月
　　1 日，當時未書立日期及保證期間，乃係因當事人之真意為
　　被告鄭進國受雇於原告期間，即為保證期間。雖然88年增訂
　　民法第756 條之1 以下條文（即第24節之1 之人事保證），
　　然依法律不溯既往原則，該保證契約應仍屬有效。退一步言
　　，縱使不適用法律不溯既往原則，然參照民法第756 條之3
　　規定意旨，人事保證約定之期間，不得逾3 年。逾3 年者，
　　縮短為3 年；前項期間，當事人得更新之；人事保證未訂期
　　間者，自成立之日起有效期間為3 年。則探求當事人真意，
　　本件保證之期間，每屆滿3 年，即自動更新1 次，故至95年
　　系爭交通事件發生時，本件保證契約仍屬有效。
　(2)本件大客車修理費80,000元部分，有車輛損壞報修（檢）表
　　為證。又強制險保險金1,302,828 元，係原告支付保險費而
　　獲得之給付，依強制汽車責任保險法第32條規定，視為損害
　　賠償金額之一部分，故原告賠償被害人10,854,836元，原告
　　負擔6,789,302 元，保險理賠1,302,828 元，被告鄭進國負
　　擔2,762,706 元，其分擔額低於原告約4,000,000 元，已屬
　　偏低，茲被告主張其賠償金額過高，保險理賠之金額應予扣
　　除云云，自無可採。
　(3)依民法第188 條第3 項規定，原告賠償訴外人陳進賜之後，
　　得向被告全數求償，然原告基於企業責任，自願分擔一部分
　　賠償金額，因此訂定肇事扣償辦法，以減輕司機責任（包括
　　被告在內），按其性質，係屬對司機之恩惠措施，原告得決
　　定其扣償比例，亦得予以變更，自無庸送審備查。又原告單
　　方變動該理賠條件，係屬減少對被告鄭進國之恩惠，隨時得
　　為之，並且生效，被告抗辯原告須說明肇事扣償辦法之法源
　　依據、單方變動條件，有無生效云云，殊無理由。
　(4)由原證11原告之函件所載「二、原行車肇事案由後追撞者，
　　依章加重20％扣償，今修正為依章加重50％扣償」等語，亦
　　足以證明原告為防止司機駕車追撞前車，故加重扣償比例，
　　亦即原加重比例為20％。又依原告所訂肇事扣償辦法，以及
　　原證11原告函件所載「二、原行車肇事案由後追撞者，依章
??加重20％扣償，今修正為依章加重50％扣償」等語，足見所
　　謂「依章」加重20％扣償，係指依「賠償總額」加重20％扣
　　償，蓋若依被告所分擔之數額加重20％，則文字上應會特別
　　註明係依被告「所分擔之數額」作為加重基礎，茲既未特別
　　註明以分擔額為計算基礎，解釋上當然係以賠償總額為基準
　　。況所謂「依章」，亦即指「依法」，則參照民法第188 條
　　規定，原告本得對被告鄭進國求償全部賠償額。因此，被告
　　鄭進國辯稱：應以其分擔額為計算加重之基準云云，顯無理
　　由。另依原證11原告之函件所載，足以證明原告為防止司機
　　駕車追撞前車，故加重其扣償比例，亦即原加重比例為20％
　　，其後修正為50％。被告鄭進國竟辯稱追撞肇事加重20％、
　　50％之出處不明云云，亦顯不足採。
　(5)第二次追撞前車部分：查被告鄭進國於99年4 月26日再次駕
　　車追撞前車，經警方初步研判，係伊未保持行車安全距離為
　　肇事原因，對方無肇事因素，被害人原請求車損及租車費用
　　共335,875 元，幾經原告加以協商，最後以164,300 元和解
　　，被告否認其肇事責任，主張原告任意和解非可拘束伊云云
　　，亦無理由。另原告依扣償辦法計算被告之分擔金額為162,
　　240 元，原告負擔5,560 元，並無不合，被告抗辯未見原告
　　企業責任云云，自不足採。又該件事故僅適用強制汽車責任
　　險，原告並無投保其他任意險，且該次事故僅有車損，並無
　　體傷，故強制險不予理賠。此外，被告鄭進國就此事故，同
　　意賠償167,800 元，並分擔162,240 元，有肇事借款償還同
　　意書為憑。茲渠竟辯稱原告任意和解，非可拘束渠云云，顯
　　然出爾反爾，不足採信。
　(6)被告鄭進國因上開95年肇事案件，需分擔訴訟代理人費用、
　　裁判費89,111元，故渠同意按月扣繳薪資3 分之1 ，以清償
　　原告，原告方自99年3 月15日起至7 月15日止，按月分別扣
　　償其薪資13,000元、21,000元、17,000元、17,000元、19,0
　　00元，共計87,000元，尚有2,111 元未扣償，且該筆扣償與
　　本件損害賠償係屬二事，自不生抵銷之問題，被告抗辯已被
　　扣薪幾十萬元，得抵銷云云，顯無理由。至於被告鄭進國於
　　99年4 月26日肇事案，應負擔賠償額162,240 元，尚未扣償
　　，併為陳明。
　(七)為此，爰依民法第188 條第3 項規定行使求償權及依保證契
　　約之法律關係（見本院卷第88頁反面），請求連帶給付，而
　　提起本件訴訟，並聲明求為判決：(1)被告應連帶給付原告2,
　　924,946 元，及自起訴狀繕本送達翌日起至清償日止，按年
　　息百分之5 計算之利息。(2)願供擔保請准宣告假執行。
二、被告鄭進國則以下列情詞資為抗辯，並聲明求為判決：原告
　　之訴及假執行之聲請均駁回，如受不利判決，願供擔保，請
　　准宣告免為假執行。
　(一)本件人事保證不適法：
　　蓋本件原告主張人事保證之原證1 未定有保證書簽立日期以
　　及保證期間。而我國人事保證在民法756 條之1 以下已在88
　　年增訂，而系爭交通事件發生於95年，倘如起訴狀繕本原證
　　1 文義以及同證第3 正頁沒有日期、全文沒有保證期間，該
　　件人事保證顯已經失效，此參諸同法第756 條之3 規定甚明
　　。
　(二)本件原告金額計算有誤：
　　被告對於原證2 到4 之真正不爭執。惟原證2 上主文第1 項
    原告與被告之起息日不同；原證3 上主文第2 項原告與被告
    之起息日不同。故原告除原證5 以及起訴狀上有關本金7,85
    5,737 元、訴訟費用91,045元、另給醫療費85,633元正確之
    外，其餘部分其中利息1,438,960 元因前述起息日不同而顯
    有溢算、大客車修理費80,000元未見修理支出單據、另強制
    險保險金1,302,828 元應予扣除。
  (三)關於原告主張肇事扣償辦法部分：
  (1)就原告主張之肇事扣償辦法其法源依據以及合理、有無符合
    團體協議等之扣償比例、有無送審備查？應請原告再詳實說
    明。
  (2)又原告主張「駕駛員追撞肇事應加總額百分之20」，惟原告
    起訴狀上此段無原證7 及狀尾證據欄亦無原證7 而僅有原證
    11，然查該證：1 、其上主旨處「行車肇事處理辦法」為何
    ？應請原告說明或依法負文書保管責任者提出。請鈞院命原
    告提出其所主張認為正確之行車肇事處理辦法亦或兩造同意
    以被證1 為準。2 、系爭肇事事件發生在95年1 月，而原證
    11是96年發文，那麼原告所主張「依章加重百分之20扣償」
    依據何在？卷內未見。退步言之，原告起訴狀稱「總額加重
    百分之20」？有無違反文義？為何是「總額」而不是員工原
    負擔加重百分之20即原證6 公司負擔百分之94而員工負擔百
    分之6 。又原告基於僱主地位單方變動該勞動理賠條件有無
    生效？如何生效？應請原告說明。
  (四)關於原告主張99年4月肇事之部分：
  (1)被告否認就99年4月26日所駕客車肇事之肇事責任在被告。
  (2)此部非屬被告責任，原告任意和解非可拘束被告。
  (3)依原告之算法等於被告全賠，未見原告之企業責任。
  (4)原告稱該次肇事共支出167,800 元，而原告身營客運業不可
    能沒有強制險以及任意險。請原告秉誠說明該件有無保險理
    賠。如有理賠金額多少？如無保險理賠者原因為何？
  (五)被告1 年工資642,347 元、平均月薪資53,529元，從95年1
    月事發起，每月薪水即被原告扣掉3 分之1 ，因為當初原告
    說公司會處理，故單這幾年來被告已經被扣掉幾十萬元薪資
    ，此部分金額被告應可主張抵銷。
三、被告丁薴淩（原名萬瓊玟）、張惠江則以：我國人事保證在
    756 條之1 以下已經在88年增訂，而系爭交通事故發生於95
    年，倘如起訴狀繕本原證1 文義以及同證第3 正頁沒有日期
    、全文沒有保證期間，該人事保證顯已失效，此參同法第75
    6 條之3 甚明。又民法債篇施行法對於人事保證之規定，業
    已規定有溯及適用之效力，故原告立論稱法律不溯及既往，
    保證契約依舊有效，顯然有誤，故本件人事保證根據民法第
    756 條之3 第3 項規定，保證期間就是3 年，於87年已到期
    ，故本件人事保證之有效期間應已經過了，而不需要再負保
    證責任。又退步言之，縱然保證契約仍有效，惟原告違反同
    法第756 條之5 之通知義務，被告亦可主張756 條之6 之減
    免責任語置辯，並聲明：原告之訴及假執行之聲請均駁回，
    如受不利判決，願供擔保請准宣告免為假執行。
四、原告前揭主張被告鄭進國自84年4 月1 日起受雇於原告，並
    由被告丁薴菱（原名萬瓊玟）、張惠江擔任其人事保證之保
    證人。而被告鄭進國於受雇原告期間，曾於95年1 月10日、
    99年4 月26日駕駛原告所有之公車，與第三人之車輛發生車
    禍。其中被告鄭進國於95年1 月10日駕車追撞訴外人陳進賜
    部分，業經法院判決確定原告應與被告鄭進國連帶給付訴外
    人陳進賜7,855,737 元及一、二審之訴訟費用91,045元，原
    告業已給付訴外人陳進賜9,386,642 元（含利息1,439,860
    元）。又原告並另給付訴外人陳進賜醫療費用85,366元，支
    出肇事大客車修理費80,000元，以及訴外人陳進賜因系爭事
    故已領取強制險保險金1,302,828 元。依原告95年肇事扣償
    辦法規定，一般肇事被告鄭進國應分擔賠償金額5 ％，惟若
    係駕車追撞前車肇事，則其應分擔之賠償額即須另加重20％
    ，並須加計累差49,000元，故此部分被告鄭進國應分擔之賠
    償額即為2,762,709 元，惟原告僅求償2,762,706 元。另被
    告鄭進國於99年4 月26日復駕車追撞訴外人林淑惠之車輛，
    經警方初步研判，係被告鄭進國未保持行車安全距離為肇事
    原因，對方無肇事因素。原告復因上開事故賠償訴外人林淑
    惠164,300 元，與之達成和解，該次肇事大客車支出修理費
    3,500 元。依原告99年肇事扣償辦法規定，一般肇事被告鄭
    進國須負擔賠償額30％，因係追撞，故須另加重50％，且須
    加計累差28,000元，是此部分被告鄭進國之應分擔賠償額為
    162,240 元。上述兩次事故被告鄭進國所應分擔之賠償額合
    計為2,924,946 元，依民法第188 條第3 項規定及保證契約
    之法律關係，原告自得請求被告連帶給付之事實，固經提出
    員工保證書及保證書規約、本院民事判決、臺灣高等法院民
    事判決、最高法院民事裁定、領款收據、扣償辦法、和解書
    、領款收據、96年1 月16日函等件在卷為據（見本院卷第4
    頁至第31頁），然被告除對於被告鄭進國曾受雇於原告、其
    餘被告丁薴菱（原名萬瓊玟）、張惠江曾為人事保證之保證
    人、被告鄭進國曾於95年1 月10日駕車追撞訴外人陳進賜，
    並經法院判決確定應與原告連帶賠償訴外人陳進賜7,855,73
    7 元及一、二審之訴訟費用91,045元，原告業已給付訴外人
    陳進賜9,386,642 元（含利息1,439,860 元）。原告並另已
    給付訴外人陳進賜醫療費用85,366元，訴外人陳進賜因系爭
    事故已領取強制險保險金1,302,828 元，以及被告鄭進國另
    又於99年4 月26日復駕車與訴外人林淑惠所駕駛之車輛發生
    車禍，原告並因此一事故已賠償訴外人林淑惠164,300 元，
    與之達成和解之事實與過程不為爭執外，惟仍以前開陳詞資
    為抗辯。是以本件兩造之爭執要點，乃為(一)本件保證契約是
    否仍然有效？(二)原告依據上揭確定判決得向被告鄭進國求償
    之金額為何？(三)訴外人陳進賜所領取之強制險保險金1,302,
    828 元，車輛修理費80,000元，原告得否向被告等求償？(四)
    原告依所訂「行車肇事處理辦法」之規定，主張被告鄭進國
    駕車追撞前車，依章應就賠償「總額」加重20％，有無理由
    ？亦即被告鄭進國主張係依員工「原分擔金額」加重20％，
    有無理由？(五)原告與訴外人林淑惠和解（關於99年4 月肇事
    部分），可否拘束被告鄭進國？(六)原告有無對被告鄭進國扣
    薪，以抵償被告鄭進國應分擔之賠償額？若有，其金額若干
    ？亦即被告主張抵銷，有無理由？等項，茲分別審究如下。
五、關於「本件保證契約是否仍然有效？」爭點部分：
  (一)原告雖主張民法第756 條之1 以下有關人事保證之規定，乃
    係於88年所增訂，故基於法律不溯既往原則，應於本件保證
    契約無適用餘地云云。惟有關民法新增第24節之1 之規定，
    除第756 條之2 第2 項外，於民法債編修正施行前成立之人
    事保證，亦適用之，民法債編施行法第35條定有明文，此乃
    法律不溯既往原則之例外規定。依此，足徵除民法第756 條
    之2 第2 項規定外，舉凡民法人事保證之相關規定，於修正
    施行前所成立之人事保證契約均應有其適用，原告主張於本
    件保證契約無適用餘地云云，顯有誤解，自無可採。
  (二)原告另又主張參照民法第756 條之3 規定，亦應解為本件保
    證契約每屆滿3 年，即自動更新1 次，故至95年事故發生時
    ，該保證契約仍屬有效云云。然觀諸民法第756 條之3 第2
    項規定，業已載明：「前項期間，當事人得更新之。」，可
    見該項規定僅於當事人有約定保證期間之人事保證契約方有
    其適用，如係未定期間之人事保證契約則並無得以更新之規
    定。基此，本件保證契約乃係屬未定期間之人事保證契約，
    有原告所提出之保證書乙份在卷可稽（見本院卷第4 頁至第
    7 頁），依上說明，即應無民法第756 條之3 第2 項規定之
    適用。是原告主張應解為本件保證契約每屆滿3 年，即自動
    更新1 次云云，亦屬於法無據，要無可取。
  (三)末查，按「人事保證約定之期間，不得逾3 年。逾3 年者，
    縮短為3 年。人事保證未定期間者，自成立之日起有效期間
    為3 年。88年4 月21日修正公布，89年5 月5 日施行之民法
    第756 條之3 第1 項、第3 項定有明文。上開規定，依民法
    債編施行法第35條規定，於民法債編修正施行前成立之人事
    保證，亦適用之。惟於民法債編修正施行前成立之人事保證
    ，當事人正當信賴其約定為有效而生之利益，仍應予以適當
    之保障；故在修正施行前，如已有保證人應負保證責任之事
    由發生，保證人之賠償責任即告確定，不能因上開修正規定
    之施行，而使其溯及的歸於消滅。是民法債編修正施行前成
    立之人事保證，其約定之保證期間逾3 年，而至民法債編修
    正施行之日成立已滿三年但尚未屆期；或未定期間，而於民
    法債編修正施行之日成立已滿3 年者，均應認至民法債編修
    正施行之日，契約始失其效力。」，有最高法院95年度第3
    次民事庭會議決議可資參照。是以參照上揭決議意旨，本件
    保證契約既係於84年4 月1 日成立，顯係成立於民法債編修
    正施行即89年5 月5 日之前，並於民法債編修正施行之日成
    立已滿3 年，且在修正施行前，並無已有保證人應負保證責
    任之事由發生，自應認至民法債編修正施行之日即89年5 月
    5 日，該保證契約已失其效力。準此，被告抗辯本件保證契
    約於95年事故發生時，已失其效力等語，即非無據；原告主
    張被告丁薴菱（原名萬瓊玟）、張惠江應依該保證契約與被
    告鄭進國連帶負責云云，為無理由，不應准許。
六、關於「原告依據上揭確定判決得向被告鄭進國求償之金額為
    何？」爭點部分：
  (一)原告主張因被告鄭進國於95年1 月10日駕駛原告所有大客車
    ，疏未注意車前狀況及與前車保持安全距離，自後追撞由訴
    外人陳進賜所駕駛之營業小客車，致訴外人陳進賜因而受有
    頭部顱內出血、血胸、胸椎及腰椎壓迫性骨折等中樞神經系
    統病變併腦癲癇等重傷害。經訴外人陳進賜起訴請求原告與
    被告鄭進國連帶賠償其損害，業由前案判決確定原告應與被
    告鄭進國連帶給付訴外人陳進賜7,855,737 元，及分別自起
    訴狀繕本送達翌日起算之法定遲延利息，並應連帶負擔第一
    、二審之訴訟費用。原告已依上開確定判決內容，給付訴外
    人陳進賜7,855,727 元，及自起訴狀繕本送達原告翌日即95
    年8 月31日起至99年4 月30日止，按年息百之分5 計算之利
    息，計為1,439,860 元，暨第一、二審訴訟費用91,045元，
    上開共計9,386,642 元之事實，業據提出與所述相符之本院
    95年度重訴字第524 號民事判決、臺灣高等法院98年度重上
    字第72號民事判決、最高法院99年度台上字第581 號民事裁
    定及訴外人陳進賜之領款收據各1 件在卷為證（見本院卷第
    8 頁至第25頁），且被告對於上揭證據之真正亦不爭執，自
    堪信為真實。
  (二)被告雖抗辯就上開利息部分，應依前揭確定判決所載，自起
    訴狀繕本送達被告鄭進國翌日即各自96年1 月13日、95年12
    月5 日起算法定遲延利息，原告自95年8 月31日起算，其金
    額顯有溢算云云。惟按僱用人賠償損害時，對於為侵權行為
    之受僱人有求償權，民法第188 條第3 項定有明文。該項規
    定之僱用人責任，乃係代負責任性質，即僱用人並非真正之
    侵權行為人，只是為了保護受害人，基於社會政策而使僱用
    人亦負連帶賠償責任。因此當僱用人為賠償後，應使其得向
    受僱人求償，且此之所謂求償權，應為全部之求償權，蓋加
    害行為究係出於受僱人，當然不能免除責任。故上開規定應
    係民法第281 條連帶債務人內部分擔額之特別規定，亦即僱
    用人外部對於受害人為全額賠償後，內部對於受僱人有全額
    之求償權，即應負終局責任者，仍應為受僱人。依此，基於
    上開僱用人所負之責任，僅係代負受僱人之責任性質以觀，
    原告既已依前揭確定判決全額賠償受害人，自得就其賠償數
    額之全數向被告鄭進國求償，縱令因起訴狀繕本送達之日有
    別而致利息之起算日有所不同，亦不因之而受影響，蓋應負
    終局責任者，乃為被告鄭進國之緣故。是被告上開所辯，尚
    無可取，原告仍得就其賠償之全額即9,386,642 元向被告鄭
    進國行使求償權，堪以認定。
七、關於「訴外人陳進賜所領取之強制險保險金1,302,828 元，
    車輛修理費80,000元，原告得否向被告等求償？」爭點部分
    ：
  (一)承前所述，民法第188 條第3 項固規定僱用人賠償損害時，
    對於為侵權行為之受僱人有求償權，然該項求償權之發生乃
    係以僱用人賠償受害人為前提，而本件車輛修理費80,000元
    部分，既非係屬僱用人賠償受害人之範圍，原告自無援引民
    法第188 條第3 項規定逕向被告鄭進國求償之餘地。
  (二)原告固主張就訴外人陳進賜所領取之強制險保險金1,302,82
    8 元依法亦得向被告鄭進國求償云云。惟按，我國所制定之
    強制汽車責任保險法，係採責任保險法制，即其設立之目的
    ，乃欲分散極易成立之汽車交通事故損害賠償責任，使應負
    賠償責任者，得以因有責任保險之保護而免於受賠償請求之
    不利益，並提供受害人傷亡之基本保障。因此，除有該法第
    29條規定之情形外，保險人似不得於賠償受害人後向被保險
    人求償，亦即被保險人乃係透過保險而分散其責任，藉由責
    任保險而移轉其風險，保險人則係為保護被保險人而為危險
    共同團體之管理，其目的在減免被保險人依法需負擔之賠償
    責任。而參酌該法第9 條第2 項有關「被保險人」之定義可
    知，除經保險人承保之要保人外，凡經該要保人同意使用或
    管理被保險汽車之人，亦係該法所稱之被保險人，而在責任
    保險契約分擔風險所欲保障之範圍內。因此，本件雖係由原
    告為強制汽車責任保險之要保人，惟被告鄭進國乃係經其同
    意而使用被保險汽車之人，亦為該法所稱之被保險人，而同
    霑該保險契約之利益，受保險契約減免責任之保障，自無再
    由原告向其求償該部分保險理賠金之理。否則，即顯然有違
    強制汽車責任保險制度建立之目的，蓋由於責任保險制度之
    建立，損害賠償已逐漸轉由保險人負擔，不生求償之問題，
    故僱用人之求償權，亦因責任保險而排除。是被告抗辯此部
    分之求償，應予剔除等語，要屬可採。
  (三)綜上，就95年該次肇事，原告得向被告鄭進國求償之總額，
    乃應為依上揭確定判決所賠付之9,386,642 元，及被告鄭進
    國不爭執之醫藥費用85,366元，合計為9,472,008 元（9,38
    6,642 元＋85,366元＝9,472,008 元）。
八、關於「原告依所訂「行車肇事處理辦法」之規定，主張被告
    鄭進國駕車追撞前車，依章應就賠償「總額」加重20％，有
    無理由？亦即被告鄭進國主張係依員工「原分擔金額」加重
    20％，有無理由？」爭點部分：
  (一)承前所述，就95年該次肇事事故，原告依法固本得向被告鄭
    進國求償9,472,008 元，但因僱用人是否向受僱人求償，係
    屬勞資雙方之內部關係事項，自非不得由勞動契約當事人在
    勞動契約或工作規則中列載求償條件及求償範圍。而本件原
    告訂有行車肇事處理辦法，此並為被告鄭進國所不爭執（見
    所提出之被證1 即明），且參以該辦法之制定及修正，旨在
    促使原告所屬駕駛員遵守交通規則，以維護行車之安全，並
    釐清肇事責任及損害分攤，以及再觀之系爭「行車肇事處理
    辦法」附件所列扣償辦法內容規定，顯示原告對駕駛員之肇
    事，已分擔大部分之賠償責任，且行車事故賠償金額愈高，
    駕駛員所分攤之比例愈低，原告所須分攤之比例則愈高，是
    堪認該辦法對原告所屬員工並無不利，亦未違反強制或禁止
    規定，應屬有效，而有拘束兩造之效力無訛。
  (二)又系爭「行車肇事處理辦法」於制訂後，雖曾分別於87年（
    見被證1 ）及97年（見原證13）間予以修訂，惟本次肇事既
    係於95年間發生，自應適用被告所提出之87年修訂版本（見
    本院卷第54頁起至第61頁）。而參諸該87年修訂版之內容，
    其后所列扣償辦法，雖僅有「賠償金額400,001 以上，公司
    負擔百分比95％，累差49,000，公司負擔331,000 ，駕駛員
    負擔69,000」之記載，而無原告所稱「追撞肇事，依章加重
    20％扣償」之內容，惟依原證11之96年1 月16日函文內容所
    示（見本院卷第31頁），其說明既已分別載明：「一、爾來
    行車肇事案頻傳，尤以追撞前車造成體傷及車損案件增多，
    耗費龐大財力，經95年12月21日站主管會議決議修正執行；
    二、原行車肇事案由後追撞者，依章加重20％，今修正為依
    章加重50％扣償。三、請各營運站加強行車安全宣導，降低
    肇事率。」等語，可見於此之前，應已公告周知「如行車肇
    事案係由後追撞者，依章加重20％」之規定，參酌原告公開
    揭示上開規定時，核其目的乃係欲使其成為僱傭契約之附合
    契約，而得拘束勞雇雙方之意思表示，則如勞工嗣後繼續為
    該雇主提供勞務，即應認係默示承諾該內容，應使發生附合
    契約之效力。是本次肇事既係發生於95年1 月10日，且又係
    屬自後追撞前車而肇事情形，自亦應有其適用。
  (三)至所謂「依章加重20％」所指究為何？原告與被告鄭進國雖
    有爭執，然本院參酌其旨乃係在處理肇事責任及損害分攤問
    題，而關於此一問題，原告既訂有上開行車肇事處理辦法可
    資依循，且對兩造均有拘束力，則所謂「依章」自係指該處
    理辦法而言。再參以該處理辦法后附之扣償辦法係針對損害
    分擔問題，依賠償金額之不同，而分別列載原告應分擔之比
    例（反觀之，即係駕駛員應分擔之比例），則所謂加重20%
    ，自應係指除原應分擔之比例外，另加重負擔比例20％。即
    所謂依章加重20％，乃係指依行車肇事處理辦法所附之扣償
    辦法，除駕駛員本應負擔之比例外，另再加重20％之比例令
    其負擔，此觀上揭函文修正為「依章加重50％扣償」後，97
    年版之行車肇事處理辦法第14條規定亦隨同修訂為「追撞肇
    事全責者，公司負擔百分比減少50％」、99年4 月16日修正
    實施之第14條規定，亦係載為「追撞肇事賠償金額30,001以
    上者，公司負擔比例減少50％」，更可見所謂加重20％，確
    係指駕駛員應分擔之比例增加20％，即公司分擔比例減少20
    ％無訛。此外，亦唯有如此，方足以達促使原告所屬駕駛員
    注意行車安全距離之保持，以避免追撞前車之行車肇事案頻
    傳之修訂目的。
  (四)綜上，所謂依章加重20％，乃係指駕駛員所應分擔之比例，
    應就賠償「總額」加重20％（即公司負擔百分比減少20％）
    ，而非被告鄭進國所抗辯之依駕駛員「原分擔金額」加重20
    ％乙情，已如前述，則本件95年度該次肇事事故既係發生於
    95年1 月10日，自應除適用87年版本之行車肇事處理辦法內
    容外，另尚需依公告通知所載，如係由後追撞者，依章加重
    20％扣償。故依87年版本所列載之扣償辦法（見本院卷第61
    頁），原告本應負擔之比例為95％，但因係屬追撞肇事，故
    原告負擔比例減少20％，即於本次事故，原告僅需負擔75％
    ，其餘25％則由被告鄭進國負擔，並需加計累差金額49,000
    元。依此，上開部分被告鄭進國應分擔之金額即應為2,417,
    002 元（9,472,008 ×25％＋49,000＝2,417,002 ）；超過
    部分原告之求償並無理由。
九、關於「原告與訴外人林淑惠和解（關於99年4 月肇事部分）
    ，可否拘束被告鄭進國？」爭點部分：
  (一)原告主張被告鄭進國因於99年4 月26日再次駕車追撞前車，
    且經警方初判係因其未保持安全距離而肇事，對方並無肇事
    因素，經對方請求車損及租車費用共335,875 元，幾經協商
    ，最後以164,300 元達成和解，原告並已全數賠付完畢，自
    得依民法第188 條第3 項規定向被告鄭進國求償等情，亦據
    提出國道公路警察局第一警察隊道路交通事故初步分析研判
    表1 紙及和解書1 份、領款收據2 紙（見本院卷第96頁、第
    27頁至第29頁）在卷為證，參以被告鄭進國復曾出具「車損
    會估同意書」（見本院卷第97頁），表示同意由原告保安課
    及保養廠全權處理，並依原告行車事故處理辦法併案扣償，
    以及另曾出具「肇事借款償還同意書」（見本院卷第98頁）
    ，表明同意上開賠償金額，堪認被告鄭進國不但承認該次肇
    事之責任係在於自己，甚且對於和解之金額亦無意見，並同
    意原告依行車肇事處理辦法之規定（第15條第3 款）先行賠
    付後，再依扣償辦法處理，則原告於賠付受害人後，依民法
    第188 條第3 項規定，向被告鄭進國求償，自難認於法無據
    。
  (二)至本次事故，被告鄭進國所駕駛之大客車所支出之修理費3,
    500 元，因非屬僱用人賠償受害人之範圍，依上說明，原告
    亦無援引民法第188 條第3 項規定逕向被告鄭進國求償之餘
    地。
  (三)綜上，就本次事故，原告依法固本得向被告鄭進國求償164,
    300 元，但因僱用人是否向受僱人求償，係屬勞資雙方之內
    部關係事項，非不得由勞動契約當事人在勞動契約或工作規
    則中列載求償條件及求償範圍。而本件原告方面既訂有行車
    肇事處理辦法，此並為被告鄭進國所不爭執（見所提出之被
    證1 即明），且依該「行車肇事處理辦法」附件所列扣償辦
    法內容，對原告所屬員工並無不利之處，亦未違反任何強制
    或禁止規定，應屬有效，自有拘束兩造之效力乙節，復業如
    前述。參以系爭「行車肇事處理辦法」於制訂後，雖曾分別
    於87年（見被證1 ）及97年（見原證13）間予以修訂，惟其
    中第14條條款嗣於99年4 月12日又經修正，並經公告通知自
    99年4 月16日起實施，有99年4 月15日重仁業字第267 號函
    在卷可稽（見本院卷第102 頁），而本次事故係發生於99年
    4 月26日，自應除適用97年版本內容外，並適用99年4 月16
    日修正實施之第14條規定。是本件依97年版本所列載之扣償
    辦法，原告本應負擔之比例為70％，但因依據原告所提出99
    年4 月16日修正實施之第14條規定（見本院卷第101 頁），
    追撞肇事賠償金額30,001元以上者，公司負擔比例減少50％
    ，故於本次事故，原告僅需負擔20％，其餘80％則由被告鄭
    進國負擔，並需加計累差金額28,000元，即此部分被告鄭進
    國應分擔之金額應為159,440 元（164,300 ×80％＋28,000
    ＝159,440 ）；超過部分原告之求償並無理由。
十、關於「原告有無對被告鄭進國扣薪，以抵償被告鄭進國應分
    擔之賠償額？若有，其金額若干？亦即被告主張抵銷，有無
    理由？」爭點部分：
    按當事人主張有利於己之事實者，就其事實有舉證之責任，
    民事訴訟法第277 條前段定有明文。被告鄭進國抗辯原告曾
    對渠扣薪以抵償應分擔之賠償額云云，既為原告所否認，依
    上揭舉證責任分配原則，自應由被告鄭進國就此有利於己之
    事實負舉證責任。惟被告鄭進國迄至本院言詞辯論終結時止
    ，均未提出任何證據以供本院審酌，已難認被告鄭進國所辯
    為可取。更何況，依原告所提出之行車肇事扣償憑單所示，
    原告雖有就被告鄭進國之薪資自99年3 月15日起予以扣薪至
    同年7 月15日止，共計87,000元，但其所以扣薪原因乃係因
    被告鄭進國於95年間駕車肇事，為訴訟所需由原告先行墊付
    支出律師費用及裁判費用共計178,221 元，被告鄭進國應分
    擔其中之89,111元，故而始於被告鄭進國同意下，自99年3
    月15日起扣薪以供償還原告上開款項之用，有該扣償憑單在
    卷可稽（見本院卷第100 頁），且被告鄭進國對此亦未加爭
    執，堪信為真。是上開扣薪乙事，顯然與本件被告鄭進國所
    應分擔之賠償額無關，被告鄭進國主張得以抵銷云云，顯無
    理由，並無可取。
十一、從而，原告依據民法第188 條第3 項規定，請求被告鄭進
      國應給付2,576,442 元（即2,417,002 元＋159,440 元＝
      2,576,442 元），及自起訴狀繕本送達翌日即99年10月20
      日（見本院卷第117 頁）起至清償日止，按年息百分之5
      計算之利息，為有理由，應予准許；逾此部分之請求，則
      均為無理由，應予駁回。
十二、因本案事證已臻明確，兩造其餘主張、陳述及所提之證據
      暨攻擊防禦方法，經本院審酌後，認與本案判斷結果無影
      響，均無庸再予一一論述，附此敘明。
十三、原告及被告鄭進國分別陳明願供擔保，聲請宣告假執行或
      免為假執行，經核原告勝訴部份，合於法律之規定，爰分
      別酌定相當之擔保金額宣告之；至原告其餘假執行之聲請
      ，因該部分之訴業經駁回，其假執行之聲請亦失所依附，
      應併予駁回。
十四、結論：本件原告之訴為一部有理由，一部無理由，依民事
      訴訟法第79條但書、第85條第1 項後段、第390 條、第39
      2 條，判決如主文。
中    華    民    國   100    年    4     月    11    日
                  民事第一庭    法  官  黃若美
以上正本，係照原本作成。
如對本判決上訴，須於判決送達後20日內向本院提出上訴狀。如
委任律師提起上訴者，應一併繳納上訴審裁判費。
中    華    民    國   100    年    4     月    11    日
??                            書記官  高偉庭